【裁判字號】    89,家訴,188
【裁判日期】    900109
【裁判案由】    履行契約
【裁判全文】
臺灣臺中地方法院民事判決  八十九年度家訴字第一八八號
    原      告  甲○○
                        送達代.
                              .
    被      告  丙○○  住臺中.
右當事人間履行契約事件，本院判決如左：
    主    文
原告之訴駁回。
訴訟費用由原告負擔。
    事      實
甲、原告方面：
一、聲明：
（一）先位聲明：被告應同意如附表所示不動產由原告出賣，出賣所得由被告取回新
      台幣（下同）八十萬元及原告取回二十五萬元後出賣所得平分。
（二）備位聲明：如附表所示不動產應予變賣，變賣所得由被告取回八十萬元及原告
      取回二十五萬元後，由兩造平分。
二、陳述：
（一）系爭不動產原係兩造於婚姻關係中，所共同努力購置，而以被告名義登記。後
      雙方因個性不合，於民國（下同）八十八年十二月六日協議離婚，並立有協議
      離婚書，其中第四項後段則約定：「女方名下房屋（臺中市○○路○段二三六
      號）出售後扣除給女方八十萬元及男方二十五萬元後，男、女各分配二分之一
      。」等語。詎料被告始終無出售之意圖及動作，為免被告擅自處分，爰依契約
      之法律關係，提起本件訴訟。
（二）依兩造所簽定系爭協議離婚書，明文約定系爭房屋出售所得價金先給被告八十
      萬元，原告二十五萬元後，就餘額平均分配，惟當時並未約定何時出售系爭不
      動產。
三、證據：提出協議離婚書影本乙份、土地登記謄本三份、建物登記謄本乙份、戶籍
    謄本二份為證。
乙、被告方面：
一、聲明：求為判決如主文第一項所示。
二、陳述：
（一）系爭房屋係被告向娘家母親借貸八十萬元後所訂購，而由被告以經營早餐生意
      或其他副業方式，獨立分期繳納房屋貸款，故該屋實係被告個人所有之財產。
（二）對於原告所提出之系爭離婚協議書，實係被告因原告逼迫恐嚇被告及三名子女
      ，以要脅被告要錢、賣房子、離婚，被告在不堪長期遭受肉體及精神虐待情況
      下，始同意原告離婚，並在原告逼迫下，不得已簽寫系爭協議書。
（三）再者，系爭協議離婚協議書第四項後段約定為「出售後」，係指被告如有將該
      房屋出售情形，始有分配款項予原告之情事。而系爭房屋因現在景氣不好，故
      尚未出售。
    理      由
一、本件原告起訴主張，兩造於八十八年十二月六日協議離婚，並訂有協議離婚書，
    依系爭協議離婚書第四項後段約定，就女方名下所有，坐落於臺中市○○區○○
    段第一四六二之一、第一四六二之三、第一四六二之九號三筆土地及其上建物門
    牌為臺中市○○區○○路一段二三六號之建物，於出售後價金先扣除予被告八十
    萬元及原告二十五萬元後，再就所餘價金兩造各分配二分之一。惟被告迄未就系
    爭建物出售，爰依兩造所定之協議離婚書之契約關係，提起本件訴訟等語。被告
    則以系爭房屋係被告向娘家借款八十萬元及獨自繳交貸款所購置，與原告無涉，
    且依系爭協議書第四項後段，係約定被告將系爭房屋出售後，始須分配款項予原
    告，而被告並未出售房屋，故系爭協議書所約定出售後之條件未成就等語，資為
    抗辯。
二、按在私法關係中，個人之取得權利，負擔義務，純由個人之自由意志，國家不得
    任意干涉，從而基此自由意思，締結任何契約，除違反公序良俗及強制或禁止規
    定外，不論其內容、方式如何，法律概須保護，而依契約自由原則應包括相對人
    選擇自由及內容決定自由。查本件原告起訴主張兩造約定被告於出售系爭房屋後
    所得價金在扣除原告二十五萬元及被告八十萬元，就所餘價金平均分配之事實，
    經原告提出協議離婚書乙份在卷可稽，且為被告所不爭執，自堪信為真實。是以
    兩造當事人主張權利，除嗣後雙方另有約定外，自應依兩造原所訂定之契約行使
    權利。
三、次按解釋意思表示，應探求當事人之真意，不得拘泥於所用之詞句。又停止條件
    之法律行為，於條件成就時，發生效力。民法第九十八條及第九十九條第一項定
    有明文。再者，如契約之文字已表示當事人之真意，無需別事探求者，固不得捨
    契約文字而為曲解，然苟契約文字文義不明，自有以過去事實及其他一切證據資
    料為斷定標準，以探求當事人立約當時之真意何在之必要。查兩造所不爭執其真
    正之協議離婚書，其第四項明文係約定：「女方名下房屋（臺中市○○路○段二
    三六號）出售後扣除給女方八十萬元及男方二十五萬元後，男女各分配二分之一
    。」等語，原告於本院審理時亦自陳訂定當時兩造並未約定應何時出售，據上開
    法律規定，則本件兩造約定以出售作為分配系爭房屋之停止條件，惟無約定被告
    應於何時出售系爭房屋，是以被告並無因系爭契約負有出售之義務。本件被告係
    因景氣不好，而未將系爭房屋出售，亦無以不正當方式阻止條件成就，而原告亦
    不得以起訴方式促使條件成就。從而本件被告抗辯房屋尚未出售，契約條件尚未
    成就等情，應堪採信，本件原告依協議離婚書，起訴請求被告同意由原告出售或
    法院變賣，並依契約分配賣得價金，洵屬無據，不應准許。
四、本件判決基礎已臻明確，兩造其餘主張及所提證據，核與本件判決結果不生影響
    ，爰不一一論述，附此敘明。
五、據上論結，本件原告之訴為無理由，依民事訴訟法第七十八條，判決如主文。
中      華      民      國    九十      年      一      月    廿九    日
                                臺灣臺中地方法院家事法庭
                                      法 官  王靜秋
右為正本係照原本作成。
如對本判決上訴應於判決送達後二十日內向本院提出上訴。
中        華        民        國   九十     年      一       月    二十九     日
                                    法院書記官


司法院資訊處製作；財團法人民間司法改革基金會備份。
